ACORDAO-COMPLETO-2468876

ACÓRDÃO 745/2021 ATA 1/2021 - PLENÁRIO

VISTO, relatado e discutido o processo administrativo que trata do Plano Anual de Auditoria Interna (Paint) referente ao período de abril de 2021 a março de 2022.
ACORDAM os Ministros do Tribunal de Contas da União, reunidos em Sessão Telepresencial Reservada do Plenário, com fundamento nos arts. 16, inciso II, e 28, inciso XI, do Regimento Interno e no art. 13, §3º, da Resolução - TCU 320/2020, ante as razões expostas pela Presidente, em:
9.1. aprovar o Plano Anual de Auditoria Interna elaborado pela Secretaria de Auditoria Interna para vigorar no período de abril de 2021 a março de 2022;
9.2. restituir o processo à Seaud para as providências a seu cargo.

Processo administrativo que trata do Plano Anual de Auditoria Interna (Paint) do período de abril/2021 a março/2022.

Tribunal de Contas da União.

3. Interessada: Secretaria de Auditoria Interna (Seaud).

13.1. Ministros presentes: Ana Arraes (na Presidência), Walton Alencar Rodrigues, Benjamin Zymler, Augusto Nardes, Raimundo Carreiro, Bruno Dantas e Jorge Oliveira.
13.2. Ministro-Substituto convocado: Marcos Bemquerer Costa.
13.3. Ministros-Substitutos presentes: Augusto Sherman Cavalcanti, André Luís de Carvalho e Weder de Oliveira.

ANA ARRAES

Trata-se do Plano Anual de Auditoria Interna (Paint) elaborado pela Secretaria de Auditoria Interna (Seaud) para vigorar no período de abril de 2021 a março de 2022, o qual contém o seguinte teor (peça 10) :	
"I.	INTRODUÇÃO
	No âmbito do Tribunal de Contas da União (TCU) , compete à Secretaria de Auditoria Interna (Seaud) as atribuições inerentes ao sistema de controle interno previsto no art. 74 da Constituição Federal.
	A auditoria interna consiste em atividade independente e objetiva de avaliação e de consultoria, com vistas a agregar valor e melhorar as operações da organização, contribuindo, assim, para o alcance dos objetivos da instituição e o fortalecimento da gestão, mediante a aplicação de abordagem sistemática e disciplinada para avaliar os atos e processos de governança, gestão, gerenciamento de riscos e controles internos.
	Nesse contexto, é conferida à auditoria interna o papel de terceira linha de defesa na estrutura de gerenciamento de riscos das instituições.
	A Resolução - TCU nº 287, de 12 de abril de 2017, que dispõe sobre a política de gestão de riscos do TCU, posiciona a Seaud como uma das instâncias do sistema de gestão de riscos, com a atribuição de avaliá-lo, especialmente quanto aos aspectos da adequação e suficiência dos mecanismos de gestão de riscos estabelecidos, eficácia da gestão de riscos-chave e conformidade das atividades executadas à política de gestão de riscos.
	A Seaud encontra-se vinculada à Presidência do TCU, a quem deve submeter previamente o Plano Anual de Auditoria Interna (Paint) , nos termos do art. 69, caput e inciso III, da Resolução - TCU nº 324, de 30 de dezembro de 2020, que define a estrutura e as competências das unidades da Secretaria do Tribunal.
	O dispositivo acima mencionado em conjunto com o art. 13, §3º, da Resolução - TCU nº 320, de 12 de agosto de 2020, que dispõe sobre a política de governança organizacional do TCU, trouxeram alteração na forma de aprovação do Paint, transferindo essa competência ao Plenário desta Casa.
	O presente Paint foi elaborado conforme as diretrizes previstas no Manual da Seaud, instituído pela Portaria - TCU nº 74, de 23 de abril de 2020, com o propósito de selecionar os trabalhos de auditoria interna previstos para o período de abril de 2021 a março de 2022.	
METODOLOGIA
	O presente Paint foi elaborado segundo as diretrizes constantes do Manual da Seaud (itens 49 a 78) .
	Inicialmente, foi estabelecido o universo de auditoria interna, composto pelas áreas e atividades do Tribunal passíveis de avaliação ou consultoria, de modo a refletir o contexto estrutural do órgão e eventuais alterações legislativas que podem impactar nas atividades internas.
	A partir do universo, segue o processo de seleção dos trabalhos, levando em consideração os seguintes elementos:
auditorias determinadas pelo controle externo ou impostas por normativos;
objetivos estratégicos e ações do plano de gestão;
processos de gestão de riscos em nível institucional; e
sugestões de trabalhos oriundas de gabinetes de ministros e secretarias gerais.
	Em paralelo, a Seaud realiza levantamento interno de possíveis trabalhos com base em experiências de seus servidores resultantes de auditorias anteriores e participações em outros trabalhos.
	A priorização dos trabalhos resulta, portanto, da avaliação da Seaud do conjunto desses elementos, considerando a percepção de riscos, relevância e materialidade dos objetos auditáveis, em compatibilidade com a capacidade operacional da unidade.
	Entre os trabalhos selecionados, observa-se a necessidade de solicitação de servidores com conhecimento especializado, lotados em outras unidades do Tribunal, para compor equipe de duas auditorias em temas relacionados à segurança da informação e tecnologia da informação.
	Por fim, registra-se que os trabalhos constantes do Paint se relacionam àqueles desenvolvidos sob a modalidade de avaliação, mediante auditorias operacionais, de conformidade ou financeira, em aderência aos padrões e às boas práticas nacionais e internacionais.
	As demais iniciativas da Seaud que compõem o conjunto de ações desenvolvidas no decorrer do período, a exemplo dos pareceres em atos de pessoal, levantamentos, monitoramentos e elaboração de normativos, constarão do plano operacional da unidade, registrado no sistema Planejar, em consonância com as orientações e diretrizes estabelecidas no âmbito do planejamento institucional.
III.	TRABALHOS DE AUDITORIA INTERNA
 (...) 
Seguem abaixo informações individualizadas sobre os trabalhos de auditoria selecionados:
Auditoria anual nas contas do TCU relativas ao exercício de 2021
Área: Prestação de contas
Modalidade: Avaliação mediante auditoria integrada financeira e de conformidade
Objetivo: Obter elementos para fundamentar as conclusões sobre a regularidade da gestão e o parecer da dirigente do órgão de controle interno sobre as contas, além de fomentar a boa governança pública, a transparência, provocar melhorias na prestação de contas e induzir a gestão para o alcance de resultados.
Justificativa: A partir da nova regulamentação de contas anuais, com a aprovação da IN-TCU nº  84, de 22 de abril de 2020, as ações da auditoria interna voltaram-se para a auditoria integrada financeira e de conformidade, conforme os procedimentos orientados pela Secretaria de Orientação, Métodos, Informações e Inteligência para o Controle Externo e o Combate à Corrupção (Soma) /Segecex.
A metodologia adotada requer trabalho contínuo no exame das contas durante todo o período operacional, de abril/2021 a março/2022. A certificação das contas anuais deve ser concluída até a data de publicação do relatório de gestão do TCU, em 31 de março do exercício seguinte.
Auditoria anual nas contas do TCU relativas ao exercício de 2022
Área: Prestação de contas
Modalidade: Avaliação mediante auditoria integrada financeira e de conformidade
Objetivo: Obter elementos para fundamentar as conclusões sobre a regularidade da gestão e o parecer da dirigente do órgão de controle interno sobre as contas, além de fomentar a boa governança pública, a transparência, provocar melhorias na prestação de contas e induzir a gestão para o alcance de resultados.
Justificativa: Considerando que a metodologia adotada para a condução da auditoria integrada financeira e de conformidade requer trabalho contínuo e concomitante com os atos de gestão do exercício examinado, a Seaud considera conveniente e oportuno que a referida auditoria seja realizada a partir do início do exercício de referência, abrangendo, portanto, parte do presente Paint, de janeiro/2022 a março/2022.
Auditoria na folha de pagamentos
Área: Gestão de pessoas
Modalidade: Avaliação mediante auditoria de conformidade
Objetivo: Apurar indícios de irregularidade identificados a partir de críticas executadas de forma automática e contínua nos dados cadastrais e nas folhas de pagamento relacionados à concessão e ao pagamento de vencimentos e vantagens a servidores e autoridades do Tribunal.
Justificativa: Desde a prolação do Acórdão 3023/2013-TCU-Plenário, com redação dada pelo Acórdão 644/2014-TCU-Plenário, a Seaud realiza auditorias sistemáticas na folha de pagamentos, em cumprimento à determinação constante naquela deliberação.
A Seaud tem trabalhado em parceria com a Secretaria de Fiscalização de Integridade de Atos e Pagamentos de Pessoal e de Benefícios Sociais (Sefip) na realização dessas auditorias, que tem contribuído com a expertise na metodologia de trabalho baseada na execução, de forma automatizada, de trilhas de auditorias.
Para o presente plano, a Seaud tem o objetivo de incorporar tais conhecimentos e desenvolver internamente as ferramentas de TI adequadas à execução da auditoria, de modo a permitir trabalhos contínuos e preventivos, com a construção de trilhas ajustadas à realidade do TCU.
Auditoria na gestão de pessoas por resultado (teletrabalho) 
Área: Gestão de pessoas
Modalidade: Avaliação mediante auditoria operacional
Objetivo: Avaliar a eficiência e eficácia da gestão de pessoas por resultados, bem como os controles internos relacionados ao modelo instituído.
Justificativa: O TCU possui como objetivo estratégico (62) a consolidação da gestão de pessoas por resultados (PET 2019-2025) . A relevância do tema se verifica em razão da implantação do novo modelo de gestão do TCU em 2019, com mudança estratégica em sua organização e estrutura, que reforçou o trabalho remoto e o teletrabalho, e em especial das medidas adotadas pelo Tribunal para a mitigação dos riscos decorrentes da Pandemia de Covid-19, com o exercício das atividades preferencialmente por meio de teletrabalho (Portaria - TCU 62/2020) .
Auditoria no controle de acesso a sistemas e ferramentas de tecnologia da informação
Área: Segurança da informação
Modalidade: Avaliação mediante auditoria operacional e de conformidade
Objetivo: Avaliar a segurança e os controles internos dos sistemas institucionais quanto aos aspectos da confidencialidade e disponibilidade, em especial a concessão e revogação de perfis de acesso a recursos de TI.
Justificativa: A disponibilidade de sistemas e ferramentas de TI a pessoas não autorizadas segundo regras de negócio estabelecidas consiste em risco institucional, o que requer constante monitoramento e aperfeiçoamento dos mecanismos de controle.
A avaliação exige proficiência específica na área de segurança da informação, demandando, assim, a participação de servidor especialista com conhecimentos necessários, de outras unidades do Tribunal, para compor a equipe de auditoria a ser designada.
Auditoria nos procedimentos de classificação e controles de informações sigilosas no âmbito da Segecex
Área: Segurança da informação
Modalidade: Avaliação mediante auditoria operacional e de conformidade
Objetivo: Avaliar os mecanismos de garantia da confidencialidade das informações sigilosas no âmbito do controle externo.
Justificativa: As informações submetidas à restrição de acesso público, definidas como sigilosas nos termos da Resolução-TCU no 294, de 18 de abril de 2018, somente devem ser disponibilizadas a pessoas autorizadas. O acesso em desacordo com o estabelecido consiste em risco para o TCU, o que requer constante monitoramento e aperfeiçoamento dos mecanismos de controle.
O trabalho foi sugerido pela Segecex, em resposta à solicitação desta secretaria, no intuito de buscar sugestões de trabalhos para compor o Paint, segundo o gerenciamento ou a percepção de risco dos dirigentes.
A avaliação exige proficiência específica na área de segurança da informação, demandando, assim, a participação de servidor especialista com conhecimentos necessários, de outras unidades do Tribunal, para compor a equipe de auditoria a ser designada, conforme previsão contida na Resolução - TCU 74/2020.
Auditoria nas atribuições e ações das unidades da Segecex
Área: Governança
Modalidade: Avaliação mediante auditoria operacional
Objetivo: Avaliar a distribuição de atribuições e realização de atividades das unidades técnicas da Segecex, sob a perspectiva da eficiência organizacional. 
Justificativa: O trabalho se propõe a examinar a possibilidade de casos de fragmentação e sobreposição de esforços nas unidades técnicas, especialmente quanto a temas transversais, o que poderia gerar deliberações divergentes pelo Tribunal e prejudicar a produtividade das ações do controle externo.
O trabalho foi sugerido pela Segecex, em resposta à solicitação desta secretaria, no intuito de buscar sugestões de trabalhos para compor o Paint, segundo o gerenciamento ou a percepção de risco dos dirigentes.
Auditoria na gestão dos contratos administrativos
Área: Gestão de Compras e Contratações
Modalidade: Avaliação mediante auditoria operacional
Objetivo: Avaliar a gestão dos contratos firmados sob o aspecto da eficiência
Justificativa: O trabalho se propõe a examinar o gerenciamento dos contratos firmados pelo Tribunal, especialmente em relação à qualidade dos produtos entregues, de modo a aumentar a eficiência das contratações, bem como a subsidiar os gestores públicos na tomada de decisão quanto a futuros procedimentos para a aquisição de bens e prestação de serviços.
Auditoria na cessão de espaços públicos
Área: Gestão Patrimonial
Modalidade: Avaliação mediante auditoria operacional e de conformidade
Objetivo: Avaliar a gestão patrimonial relativo à cessão de espaços públicos do Tribunal a terceiros.
Justificativa: O trabalho se propõe a examinar a regularidade e os controles internos relacionados à cessão de espaços públicos a terceiros.
A auditoria foi prevista no Paint anterior, mas, após início da atividade, a sua execução foi interrompida por fator superveniente, conforme aprovação da Presidência. Dessa forma, com base na conveniência e oportunidade, optou-se por retomar o trabalho no Paint 2021-2022.
Auditoria no Instituto Serzedello Corrêa (ISC) 
Área: Educação Corporativa
Modalidade: Avaliação mediante auditoria operacional
Objetivo: Avaliar o alinhamento das ações do ISC aos objetivos do TCU, bem como o cumprimento das recomendações encaminhadas na auditoria interna realizada no âmbito do TC Processo 007.788/2019-3.
Justificativa: A Seaud realizou auditoria interna no ISC no âmbito do Paint 2019/2020 no período de 6/5 a 12/7/2019 (TC Processo 007.788/2019-3) , com o objetivo de avaliar o Plano de Desenvolvimento Institucional (PDI) e o Plano Diretor de Desenvolvimento de Competências (PDDC) , ações de educação, cessão de espaços públicos e demais ações inerentes à finalidade do ISC. Como resultado foram encaminhadas recomendações ao Instituto após despacho do então Presidente em 5/12/2019.
O trabalho do presente Paint se propõe a examinar aspectos da educação corporativa não inseridos no escopo daquela auditoria, especificamente relacionados ao alinhamento das ações do ISC aos objetivos do TCU, bem como avaliar o estágio de cumprimento das recomendações encaminhadas.
IV.	CONSIDERAÇÕES FINAIS
O Paint 2021-2022 é composto por auditorias sob a modalidade de avaliação previstas para o período de abril de 2021 a março de 2022, com base em cronograma de realização dos referidos trabalhos.
Em caso de necessidade de alteração desse planejamento, com vistas a incluir ou excluir determinada atividade, em razão de fatores supervenientes internos ou externos, a Seaud deverá submeter a correspondente proposta, com a devida justificativa, para apreciação do Plenário, com prévia comunicação à Presidência.
No encerramento do período do Paint, a Seaud deve elaborar o Relatório Anual de Atividades de Auditoria Interna (Raint) , em consonância com as orientações constantes da Portaria - Seaud nº 3, de 21 janeiro de 2021, com o objetivo de comunicar a Presidência e o Plenário sobre a execução do Paint, como também o resultado das demais ações não previstas no Paint, desenvolvidas no âmbito do plano operacional."
	É o relatório.

não há.

Não atuou.

ADMINISTRATIVO. PLANO ANUAL DE AUDITORIA INTERNA PARA O PERÍODO DE ABRIL/2021 A MARÇO/2022. APROVAÇÃO.

ADMINISTRATIVO (ADM)

Trago à apreciação deste Colegiado, na forma prevista no art. 13, §3º, da Resolução - TCU 320/2020, o Plano Anual de Auditoria Interna (Paint) apresentado pela Secretaria de Auditoria Interna (Seaud) para vigorar no período de abril de 2021 a março de 2022.
2.	A elaboração do plano levou em conta, entre outros aspectos, os objetivos estratégicos do Tribunal, o mapeamento de riscos institucionais, as imposições normativas, as determinações feitas no âmbito do controle externo e a indicação de trabalho pela Secretaria-Geral de Controle Externo (Segecex) - peça 4.
3.	Assim, e diante dos critérios relativos à relevância, ao risco e à materialidade, a Seaud propôs a realização das seguintes fiscalizações:
	Objeto
	Área

	Auditoria nas contas do TCU, exercício 2021
	Prestação de Contas

	Auditoria nas contas do TCU, exercício 2022
	Prestação de Contas

	Auditoria na folha de pagamentos
	Gestão de Pessoas

	Auditoria na gestão de pessoas por resultado (teletrabalho) 
	Gestão de Pessoas

	Auditoria no controle de acesso a sistemas e ferramentas de tecnologia da informação
	Segurança da Informação

	Auditoria nos procedimentos de classificação e controle de informações sigilosas no âmbito da Segecex
	Segurança da Informação

	Auditoria nas atribuições e ações das unidades da Segecex
	Governança

	Auditoria na gestão dos contratos administrativos
	Gestão de Compras e Contratações

	Auditoria na cessão de espaços públicos
	Gestão Patrimonial

	Auditoria no Instituto Serzedello Corrêa
	Educação Corporativa

4.	Segundo a unidade, essas fiscalizações estão compatíveis com sua capacidade operacional, sendo prevista a participação de servidores de outras unidades, com conhecimento especializado, nas auditorias em temas relacionados à segurança da informação.
5.	Cumpre destacar que, nos termos do art. 13, inciso IV, da Resolução - TCU 320/2020, nas auditorias destinadas a avaliar e monitorar riscos e controles internos, compete à Seaud comunicar quaisquer disfunções identificadas às instâncias internas de governança.
6.	 Além disso, registre-se que outras ações, como a emissão de pareceres em atos de pessoal, levantamentos, monitoramentos e elaboração de normativos, constarão do plano operacional da unidade, registrado no sistema denominado "Planejar".
7.	Ante esse contexto, e considerando que o presente plano foi feito de acordo com a sistemática definida no Manual da Seaud (Portaria - TCU 74/2020) , bem como com as melhores práticas internacionais de gestão, que recomendam a adoção de sistemas de gerenciamento de riscos associados aos processos de planejamento, de tomada de decisão e de execução dos trabalhos relevantes, de modo a garantir que as finalidades públicas sejam alcançadas com a melhor relação custo-benefício (Portaria-TCU 184/2018) , concluo pela pertinência de sua aprovação.
	Nesses termos, voto por que este Colegiado aprove a minuta de acórdão que submeto à sua deliberação.
TCU, Sala das Sessões Ministro Luciano Brandão Alves de Souza, em 31 de março de 2021.
ANA ARRAES 
Presidente